【裁判字號】    99,台上,1488
【裁判日期】    990311
【裁判案由】    違反兒童及少年性交易防制條例
【裁判全文】
最高法院刑事判決            九十九年度台上字第一四八八號
上  訴  人  乙○○
            甲○○
上列上訴人等因違反兒童及少年性交易防制條例案件，不服台灣
高等法院中華民國九十九年一月六日第二審判決（九十八年度上
訴字第三四二四號，起訴案號：台灣台北地方法院檢察署九十六
年度偵字第一五三七一、一五三七二號），提起上訴，本院判決
如下：
    主  文
原判決撤銷，發回台灣高等法院。
    理  由
本件原判決認定上訴人乙○○、甲○○分別有原判決事實欄所記
載之犯罪事實，因而撤銷第一審關於乙○○部分之科刑判決，改
判仍依刑法第五十五條之想像競合犯規定，從一重論處乙○○共
同意圖營利而媒介，使未滿十八歲之人為性交易罪刑，並諭知罰
金如易服勞役之折算標準；又維持第一審關於論處甲○○共同意
圖營利而媒介，使未滿十八歲之人為性交易（累犯）罪刑之判決
，駁回甲○○在第二審之上訴，固非無見。
惟查：(一)被告以外之人於審判外之言詞或書面陳述，除法律有規
定者外，不得作為證據，刑事訴訟法第一百五十九條第一項定有
明文。所謂法律有規定者，包括同法第一百五十九條之一至之五
所規定傳聞證據具有證據能力之例外情形。故如欲採被告以外之
人於審判外之言詞或書面陳述為證據者，必須符合法律所規定之
例外情形，方得認其於審判外之陳述有證據能力，並須於判決具
體說明其符合傳聞證據之例外情形及得心證理由，否則即有採證
違反證據法則及判決理由不備之違誤。本件乙○○、甲○○之選
任辯護人在原審具狀或以言詞抗辯：代號00000000之女子於審判
外之陳述，均係傳聞證據，並無證據能力等語，有刑事準備書狀
及審判程序筆錄之記載可憑（見原審卷第七一、一六二頁）。原
判決引用代號A1之女子於審判外之陳述，作為認定乙○○、甲○
○犯罪事實之證據（見原判決第六頁）。而依起訴書及第一審審
判筆錄之記載，代號00000000之女子即係A1（見起訴書第一頁、
第一審卷一第一００頁）。原判決雖說明代號A1於審判外之陳述
有證據能力之理由（見原判決第四頁），但其既未指明代號
00000000與A1之女子係屬同一人，又未明審酌上述乙○○、甲
○○在原審之選任辯護人對證據能力聲明異議等情所憑理由，等
同於未說明代號00000000之女子於審判外之陳述，符合傳聞證據
之例外情形及得心證理由，難謂適法。(二)民國八十四年八月十一
日制定公布兒童及少年性交易防制條例第十條第二項規定，兒童
或少年於本條例第四章之案件偵查、審判中，已經合法訊問，其
陳述明確別無訊問之必要者，不得再行傳喚，其與九十二年九月
一日修正施行前刑事訴訟法第一百九十六條所定，證人在偵查中
或審判中，已經合法訊問，其陳述明確別無訊問之必要者，不得
再行傳喚，並無二致，應係關於限制重覆調查證人（被害人）之
規定，並非修正後刑事訴訟法第一百五十九條第一項規定被告以
外之人於審判外之言詞或書面陳述，除「法律」有規定者外，不
得作為證據之所稱「法律」，亦即不屬修正後刑事訴訟法採取傳
聞法則之法定例外情形。原判決理由說明代號00000000（按依起
訴書及第一審卷一第一００頁、原判決第二、一三、一四頁之記
載，原判決應係將起訴書所指代號00000000即A2誤載為代號
00000000 ）之女子於事發時係未滿十六歲之人，其於警詢及偵
訊（按應係檢察事務官詢問）時，均有社會工作人員陪同，係本
於自由意志所為陳述，其證言之憑信性已足以擔保，依兒童及少
年性交易防制條例第十條第二項之規定，自得採為證據等語（見
原判決第四、五頁），並資為認定乙○○、甲○○犯罪事實之證
據（見原判決第六頁），揆之上述說明，不無適用證據法則不當
之違誤。(三)除刑事訴訟法有特別規定外，已受請求之事項未予判
決，或未受請求之事項予以判決者，其判決當然違背法令，同法
第三百七十九條第十二款定有明文。本件檢察官起訴書犯罪事實
欄記載：甲○○與乙○○、綽號「小馬」之不詳姓名、年籍成年
男子，自九十六年二月初起，共同意圖營利而媒介未滿十八歲之
女子代號0
0000000、00000000（即代號A1、A2），至台北市萬華區「一樂
         園大飯店」等地，與不特定之男客，進行性交易。於
         同年月十一日下午，乙○○通知甲○○駕駛車輛，搭
         載代號00000000之女子，至台北縣汐止市、土城市等
         地，從事性交易。嗣於次日即十二日凌晨零時五十五
         分許，在台北市中山區○○○路三０一號前，為警查
         獲甲○○及代號0000000
0、00000000之女子等情。則檢察官起訴甲○○媒介為性交易之
   女子除代號00000000外，尚包括代號0000 0000之女子；媒介
   時間係自九十六年二月初起，至同年月十一日止。上述甲○
   ○被訴之犯罪事實，既經起訴，第一審自應審理判決，或為
   有罪、無罪之諭知，或明未為有罪、無罪之諭知所憑理由
   。乃第一審僅就甲○○被訴於九十六年二月十一日，媒介代
   號三00000000（即代號A2）之女子為性交易部分，予以判決
   （見第一審判決第二、三頁），而就其餘被訴媒介代號
   0000000（即代號A1）之女子及自九十六年二月初起之犯罪事
   實，則未予判決，亦未說明理由，核有已受請求之事項未予
   判決之違法。原判決未加糾正，仍予維持，同非適法。(四)有
   罪判決書之事實一欄，為判斷其適用法令當否之準據，應將
   法院依職權認定與論罪科刑有關之事實，凡犯罪之時間、地
   點、方法、態樣，以及適用法律有關之事項，均為詳實之記
   載，然後於理由內逐一說明其憑以認定之證據，並使事實認
   定與理由說明，互相適合，方為合法。倘若事實未有記載，
   而理由加以說明，或事實已有記載，而理由未予說明，或事
   實認定與理由說明，不相一致，或事實或理由欄內之記載，
   前後齟齬，或事實認定與所採之證據不相適合，按諸刑事訴
   訟法第三百七十九條第十四款規定，均為判決不載理由，或
   所載理由矛盾，其判決當然違背法令。(1)原判決事實欄內僅
   記載乙○○自九十五年十二月間起，共同媒介未滿十八歲之
   女子游○○、代號00000000、A1、A5、A7至A1 1、00000000
   、00000000；甲○○於九十六年二月十一日，共同媒介未滿
   十八歲之女子代號00000000 ，與不特定之成年男子，進行性
   交易，而未記載各該女子之出生日期，以資辨明其等均係未
   滿十八歲之女子；於理由中亦未明認定各該女子均未滿十
   八歲所憑依據，不無判決理由不備之違法。(2)依起訴書及第
   一審審判筆錄之記載，代號00000000 之女子即係A1（見起訴
   書第一頁、第一審卷一第一００頁），原判決事實欄內卻認
   定乙○○所媒介未滿十八歲之女子包括代號00000000及A1（
   見原判決第二頁第一０行），理由中亦未說明代號00000000
   與A1之女子各係指何人及是否為同一人，又僅援引代號A1之
   女子於警詢及偵查中之陳述，作為認定乙○○犯罪事實之證
   據，而不及於代號00000000之女子所為陳述（見原判決第六
   頁），難謂無判決理由矛盾之違誤。(3)稽之卷內資料，原判
   決所認定乙○○共同媒介已成年之女子蔡育宴、未滿十八歲
   之女子游○○、代號00000000、A1（按代號00000000與A1似
   為同一人）、A5、A7至A11、000
00000、00000000，與不特定之成年男子進行性交易之起訖時間
       ，並非俱屬相同，原判決未逐一記載乙○○媒介上述女
       子進行性交易之個別起訖時間，致乙○○犯罪之時間、
       具體態樣未臻明確，有欠妥適。(4)兒童及少年性交易防
       制條例第二十三條規定之引誘、容留、媒介、協助或以
       他法，使未滿十八歲之人為性交易罪，雖不以行為人明
       知所引誘、容留、媒介、協助或以他法，使為性交易之
       對象為未滿十八歲之人，而有確定故意為必要，其有使
       未滿十八歲之人為性交易之不確定故意者，亦應成立本
       罪。所謂「不確定故意」，係指行為人雖非明知使為性
       交易之對象為未滿十八歲之人，但預見其發生（即預見
       該對象為未滿十八歲之人）而其發生並不違背其本意而
       言。原判決事實欄內並未認定乙○○對媒介未滿十八歲
       之女子游○○、代號00000
000、A1（按代號00000000與A1似為同一人）、A5、A7至A11、
     00000000、00000000；甲○○對媒介未滿十八歲之女子代
     號00000000，與不特定之成年男子，進行性交易，究有確
     定故意或不確定故意；理由中亦未說明所憑之證據及其認
     定之理由，自有判決理由不備之違法。(五)刑法於九十五年
     七月一日修正施行，基於一罪一罰，以實現刑罰公平原則
     之考量，將包含多數侵害法益行為，但科刑上僅論以一罪
     之連續犯及僅成立實質一罪之常業犯規定刪除。為避免流
     於嚴苛，原可單獨成罪之多數行為，苟依社會通念，認為
     刑罰上予以單純一罪評價，始符合刑罰公平原則者，自應
     僅總括論以一罪；然其範圍必須與修法意旨相契合。又集
     合犯係指犯罪構成要件之行為，依其本質、犯罪目的或社
     會常態觀之，通常具有反覆、繼續之特性，此等反覆、繼
     續實行之行為，於自然意義上雖係數行為，但依社會通念
     ，法律上應僅為一總括之評價，法律乃將之規定為一獨立
     之犯罪類型，而為包括一罪。故犯罪是否為包括一罪之集
     合犯，客觀上，應斟酌其法律規定之本來意涵、實現該犯
     罪目的之必要手段、社會生活經驗中該犯罪實行常態及社
     會通念；主觀上，則視其是否出於行為人之一次決意，並
     秉持刑罰公平原則等情形，加以判斷。本件乙○○意圖營
     利而媒介女子從事性交易之行為，係為實現牟利之犯罪目
     的，依吾人生活經驗，其犯罪之實行，固以反覆、繼續為
     常態，然其係先後媒介不同之女子從事性交易，犯罪時間
     不短，依社會通念，殊難認以評價為一罪為適當，自不得
     認僅成立集合犯之包括一罪。原判決以乙○○所犯兒童及
     少年性交易防制條例第二十三條第二項、刑法第二百三十
     一條第一項之罪，均係集合犯，應論以一罪（見原判決第
     一０頁），不無判決適用法則不當之違法。以上，或係乙
     ○○、甲○○上訴意旨所指摘，或為本院得依職權調查之
     事項，應認原判決有撤銷發回更審之原因。原判決不另為
     無罪之諭知部分（見原判決第一三、一四頁），基於審判
     不可分原則，併予發回。又被告以外之人於檢察事務官詢
     問時與於檢察官訊問時之陳述，有無證據能力之法律依據
     及判斷標準，並不相同，原判決概稱為偵查時（中）之陳
     述（見原判決第四、六頁），有礙法律正確適用與否之判
     斷，未盡妥適；兒童及少年性交易防制條例第二條規定，
     本條例所稱性交易指有對價之性交或猥褻行為，原判決就
     乙○○、甲○○媒介女子與不特定男客進行之性交易，究
     係指性交或猥褻行為，甚或性交或猥褻行為之具體態樣，
     未予區分，同有未合，案經發回，均併請注意及之。
據上論結，應依刑事訴訟法第三百九十七條、第四百零一條，判
決如主文。
中    華    民    國  九十九  年    三    月   十一   日
                      最高法院刑事第十二庭
                          審判長法官  黃  一  鑫
                                法官  張  春  福
                                法官  林  勤  純
                                法官  李  錦  樑
                                法官  陳  國  文
本件正本證明與原本無異
                                      書  記  官
中    華    民    國  九十九  年    三    月   十六   日
                                                      K

司法院資訊處製作；財團法人民間司法改革基金會備份。
